【裁判字號】    92,判,496
【裁判日期】    920502
【裁判案由】    水土保持法
【裁判全文】
最  高  行  政  法  院  判  決                    九十二年度判字第四九六號
    上  訴  人  乙○○
    被 上訴 人  臺北市政府
    代  表  人  甲○○
右當事人間因水土保持法事件，上訴人對於中華民國九十一年二月二十一日臺北高等
行政法院九十年度訴字第一○三五號判決，提起上訴，本院判決如左：
    主  文
上訴駁回。
上訴審訴訟費用由上訴人負擔。
    理  由
一、本件上訴人在原審起訴意旨略以：被上訴人以上訴人於台北市○○區○○段一小
    段五九二、五九三、六三八、六三九、六二四、六二五等地號土地，未經申請核
    准即擅自開挖整地、砌築塊石駁崁、水櫃、水池以及闢路、砍伐樹木、埋設涵管
    ，認上訴人未依被上訴人八十九年二月十九日府建四字第八九○一三四○○○○
    號處分書停止一切非法開發使用行為，及於被上訴人八十九年一月十三日、十四
    日及十五日強制拆除違規工作物後，上訴人仍不服制止繼續違規施工，被上訴人
    遂依水土保持法第三十三條規定，以八十九年五月十八日府建四字第八九○四一
    二七○○○號處分書處以上訴人罰鍰新台幣（以下同）三十萬元，並令上訴人立
    即停止一切非法開發使用行為及限期於八十九年五月三十一日止應自行拆除水櫃
    、水池、駁崁等結構物。上訴人不服，循序提起本件行政訴訟。按都市計畫範圍
    內興建下水道、排水溝、橋涵、駁崁、護坡、擋土牆、開鑿隧道、埋設地下電纜
    等工程，均屬道路附屬工程，無請領建築執照之必要，此有內政部六十年七月十
    九日台內地字第四一○四三七號代電可據。又行政院農委會八十年二月二十六日
    八十農林字第○三○○八五Ａ號函，就關於山坡地範圍內從事農牧經營之開挖整
    地、興修公私有道路，適用法令規章之疑義釋示案亦載明：「於山坡地內從事農
    牧經營之開挖整地、整坡作業以及興修公私有道路，如申請供非建築使用者，無
    需申請雜項執照。」上訴人為一殷實的老農民，一生務農，自五十五年間取得臺
    北市○○區○○段一小段五四三地號等多筆農地所有權後，即一直從事農業耕種
    ，並整修坡崁，興築水利設施等，以防止土壤流失及做好水土保持處理與維護，
    應屬憲法保障財產權及農業耕作權之權利行使的正當行為，絕非被上訴人原處分
    所指的非法開發使用行為。查就水土保持法的立法精神、意旨、理由及過程可知
    ，水土保持法之立法絕非在限制農民對已完成開發使用的山坡地農耕用地的一切
    利用行為，而是在規範從未開發利用的山坡地，要進行農、林、漁、牧之開發使
    用時，須做好水土保持措施，且為防範未然，故要求須先擬具水土保持計劃送核
    ，以供憑據，此觀水土保持法第八條第一項第二款一及第十二條規定自明。在八
    十三年五月二十七日公布施行水土保持法前，上訴人耕作之山坡地農耕用地，早
    已完成開發使用，且早已被地政機關依現況完成農耕用地「田」「旱」地目之編
    定，因早已是農地，上訴人在該地經營、使用之行為應無水土保持法第十二條第
    一項規定之適用，即「不須先擬具水土保持計劃送核」之必要，而是應適用水土
    保持法第八條第一項第二款之規定，即「依水土保持技術規範實施水土保持處理
    與維護。」，因此被上訴人依據水土保持法第十二條第一項規定，並援引同法第
    二十三條第二項及第三十三條第一項第二款、第二項作成行政處分，顯然適用法
    令錯誤。又被上訴人於七十九年三月一日公告上訴人所有農耕用地屬未開發利用
    之山坡地，其即有法律義務查定上訴人土地之類別，以防止土地超限利用並供做
    農地實施水土保持處理之依據，今被上訴人迄今從未依法做查定類別公告，已顯
    然有廢弛職務之行政疏失，更因其廢弛職務，使上訴人在進行農業行為之際，受
    到不當行政處分的干預而蒙受鉅大的損害與冤屈。末觀行政院農委會於八十五年
    六月二十九日（八五）農林字第五○三○三二五Ａ號所公布之「水土保持計劃審
    核及監督要點」第三十三條規定：「依水土保持技術規範實施農地水土保持處理
    與維護之開挖整地，免擬具水土保持計劃。但仍應向主管機關申請並接受監督與
    指導。」，同要點第三十條規定：「於山坡地內從事農、林、漁、牧地之開發利
    用所需之修築農路、開挖整地或整坡作業，在省市主管機關指定規模以下者，得
    以簡易水土保持申報書代替水土保持計劃．．．」，顯然上訴人並未違反水土保
    持法第十二條第一項的規定。退萬步言，若上訴人真的須先擬具水土保持計劃送
    核，則被上訴人亦須公布在「何種規模」下，得以簡易水土保持申報書代替水土
    保持計劃，然被上訴人從未公布，使上訴人只是單純從事農耕及農地利用、改良
    行為，無法以簡易水土保持申報書代替水土保持計劃書而受無妄之行政處分。另
    上訴人已於八十九年三月一日就被上訴人八十九年二月十九日府建四字第八九○
    一三四○○○○號處分書之正確性及適法性聲明不服而提起訴願在案，本案事實
    只是埋設大型涵管，做水溝壁以排除山上所匯流而下之山洪、雨水及民生廢水，
    其與八十九年二月十九日府建四字第八九○一三四○○○○號處分書事實、發生
    地點與原因之記載已不復相同，被上訴人以該處分書為依據，再違法引用水土保
    持法第三十三條之規定，「按次」再作成原處分即八十九年五月十八日府建四字
    第八九○四一二七○○○號處分書處以最高額罰款，係屬違法處分。且被上訴人
    就同一事實分別於八十九年五月五日及同年五月十八日開立二張各處罰拾萬元
    之處分書，亦屬重複。況水土保持法係八十三年五月二十四日公布施行，而上訴
    人整坡造崁修築水櫃之行為，係在前開年間早已完成，依法律不溯及既往原則，
    本件殊無該條例之適用，況依水土保持法第二十三條第二款規定：「未依第十二
    條至第十四條規定擬具水土保持計畫送主管機關核定而擅自開發者，除依第三十
    三條規定按次分別處罰外，主管機關應令其停工」必須有「開發」之違法行為，
    主管機關始有處分之權限。茲查上訴人使用挖土機在自己農地整地及砌石塊，其
    目的係在於改善自有農地，以維護水土安全增強農業效用，但此為農耕必須之行
    為，並非所謂「擅自開發或開挖」。綜上；原處分及訴願決定顯屬違誤，請判決
    撤銷原處分、訴願決定等語。
二、被上訴人則以：上訴人未經申請核准，於前揭地號土地上違規開發使用等行為，
    業經被上訴人於八十五年十二月十八日起查報、取締，並將歷次查獲違規施築構
    造物等行為，按次分別開立處分書處分（迄八十九年五月十八日共計四十三張，
    含上訴人不服之被上訴人八十九年五月十八日府建四字第八九○四一二七○○○
    號處分書），並限期實施改正。惟上訴人未依處分書規定立即停止一切非法開發
    使用行為，亦未於處分書所載之改正期限內進行改正，甚且持續違規施工，被上
    訴人遂依法處分，自無違誤。查得以簡易水土保持申報書代替水土保持計畫書之
    規模已於水土保持法施行細則第四條明訂，上訴人自水土保持法公布施行迄今，
    從未擬具任何計畫書或申報書送請主管機關審查核可。依據水土保持法第十二條
    規定於山坡地從事農、林、漁、牧地之開發利用所需之修築農路、開挖、整地或
    整坡作業，其水土保持義務人應先擬具水土保持計畫送請主管機關核定．．．，
    查上訴人之施工方式及所施作之工作物已涉及開挖整地或整坡行為，故應依法擬
    具水土保持計畫送核。上訴人未依法令規定提出申請核准，即於前揭地號等土地
    擅自開挖整地、埋設大型涵管、堆積土石、構築鋼筋柱等經營使用行為，即屬違
    規施工，自應受水土保持法之規範。本案上訴人雖經裁罰，惟仍未依限改正，又
    繼續違規施工，被上訴人依水土保持法第三十三條規定按次分別處分至改正為止
    ，係依法行政，並無不當。又上訴人之行為除須符合國憲、國策、都市計畫法等
    相關法律、法令之使用目的，其開挖整地、整坡及興建水池、水櫃等行為，亦須
    符合水土保持法及其相關技術規範等規定。被上訴人依法行政，對逾越法令之違
    規行為予以適法裁罰，應無違誤等語，資為抗辯。
三、原審斟酌全辯論意旨及調查證據之結果，以：按水土保持法第四條規定：「公、
    私有土地之經營或使用，依本法應實施水土保持處理與維護者，該土地之經營人
    、使用人、所有人，為本法所稱之水土保持義務人。」第八條規定：「下列地區
    之治理或經營、使用行為，應經調查規劃，依水土保持技術規範實施水土保持之
    處理與維護：．．．五、於山坡地或森林區內開發建築用地，．．．或其他開挖
    整地。」第十二條規定：「第八條第一項第三款至第四款之開發、經營或使用行
    為，以及於山坡地及森林區內從事農、林、漁、牧地之開發利用所需之修築農路
    、開挖、整地或整坡作業，其水土保持義務人應先擬具水土保持計畫送請主管機
    關核定．．．」第十三條規定：「第八條第一項第五款之開發、經營或使用行為
    ，其水土保持義務人應先擬具水土保持計畫，送請主管機關核定，．．．」第二
    十三條第二項規定：「未依第十二條至第十四條規定之一擬具水土保持計畫送主
    管機關核定而擅自開發者，除依第三十三條規定按次分別處罰外，主管機關應令
    其停工，得沒入其設施及所使用之機具，強制拆除及清除其工作物．．．」第三
    十三條規定：「有下列情形之一者，處新臺幣六萬元以上三十萬元以下罰鍰：．
    ．．二、違反第十二條至第十四條規定之一，未先擬具水土保持計畫或未依核定
    計畫實施水土保持之處理與維護者，或違反第二十三條規定，未在規定期限內改
    正或實施仍不合水土保持技術規範者。．．．前項各款情形之一，經繼續限期改
    正而不改正者或實施仍不合水土保持技術規範者，按次分別處罰，至改正為止，
    並令其停工，得沒入其設施及所使用之機具，強制拆除及清除其工作物，所需費
    用，由經營人、使用人或所有人負擔。」查水土保持法係為實施水土保持之處理
    與維護，以保育水土資源，涵養水源，減免災害，促進土地合理利用，增進國民
    福祉所制定。故於山坡地及森林區內從事農、林、漁、牧地之開發利用所需之修
    築農路、開挖、整地、整坡作業等行為，自應先擬具水土保持計畫，送請主管機
    關核定後始得為之。本件上訴人未經擬具水土保持計畫申請核定，即先後在系爭
    土地擅自開挖整地、砌築塊石駁崁、水櫃、水池及闢路、埋設大型涵管等行為，
    屢經被上訴人按次處罰，並列管限期改正有案。上訴人依然執意施作，經被上訴
    人以八十九年二月十九日府建四字第八九○一三四○○○○號處分書停止一切非
    法開發使用行為。上訴人於被上訴人八十九年一月十三日、十四日及十五日強制
    拆除違規工作物後，無視公權力，繼續違規施工，造成現場表土裸露，喪失涵養
    功能，有地形圖及照片附卷可稽。則被上訴人再以八十九年五月十八日府建四字
    第八九○四一二七○○○號處分書處以上訴人罰鍰三十萬元，並令上訴人立即停
    止一切非法開發使用行為及限期於八十九年五月三十一日止應自行拆除水櫃、水
    池、駁崁等結構物，揆諸首揭規定，自無不合。查人民取得土地所有權，依法受
    法律保障與限制，首揭水土保持法之規定，均係為調和公益與私益以法律所為必
    要之限制，並未逾越憲法規定法律保留之範圍，上訴人之前述行為，既違反水土
    保持法之規定，被上訴人援引為處罰之依據，洵無違誤。次查系爭處分書內之記
    載，其處分理由係針對違規人經繼續限期改正而不改正者或實施仍不合水土保持
    技術規範者，按次分別處罰，至改正為止。上訴人未即改正，被上訴人依法再予
    處罰，依法有據。另原行政處分如未經行政救濟途徑（訴願、行政訴訟）加以變
    更或撤銷者，該行政處分仍具有公法上之效力，被上訴人仍得據以為他行政處分
    之依據，是上訴人就此所述，應係誤解。本件經核上訴人所為業已違反水土保持
    法之規定，依規定即不能無罰。綜上所述，原處分並無違誤，訴願決定予以維持
    ，亦無不合，因將原決定及原處分均予維持，駁回上訴人之訴等情，作為其判斷
    之依據。
四、本院查：「都市計畫範圍內興建下水道、排水溝、橋涵、駁崁、護坡、擋土牆、
    開鑿隧道、埋設地下電纜等工程，均屬道路附屬工程，無請領建築執照之必要」
    、「於山坡地內從事農牧經營之開挖整地、整坡作業以及興修公私有道路，如申
    請供非建築使用者無需申請雜項執照。」固經內政部六十年七月十九日台內地字
    第四一○四三七號代電及行政院農業委員會八十年二月廿六日八十農林字第○三
    ○○八五Ａ號函釋在案。惟該二函係指於前述情形勿庸請領建築或雜項執照，並
    非就應否擬具水土保持計劃送請主管機關核定所為之函釋。且行政院農業委員會
    前開函指明；從事農牧經營於山坡地內開挖整地、整坡作業、興修公私有道路，
    接應先擬具水土保持計劃，送請各該目的事業主管機關會同水土保持主管機關核
    定後才可施工。是以上訴意旨持上開函釋作其有利之主張，核無可採。次查水土
    保持法第十二條規定：「第八條第一項第三款至第四款之開發、經營或使用行為
    ，以及於山坡地及森林區內從事農、林、漁、牧地之開發利用所需之修築農路、
    開挖、整地或整坡作業，其水土保持義務人應先擬具水土保持計畫送請主管機關
    核定．．．」第十三條規定：「第八條第一項第五款之開發、經營或使用行為，
    其水土保持義務人應先擬具水土保持計畫，送請主管機關核定，．．」。由上開
    規定可知，該法第十二條、第十三條規定為第八條之特別規定，有第十二條及第
    十三條之情形時，自應優先適用該法第十二條及第十三條。本件上訴人未經擬具
    水土保持計畫申請核定，即先後在系爭土地擅自開挖整地、砌築塊石駁崁、水櫃
    、水池及闢路、埋設大型涵管等行為，屬於開發行為，核與水土保持法第十二條
    、第十三條規定相符。被上訴人依同法第二十三條第二項、第三十三條規定處以
    上訴人罰鍰三十萬元，並令上訴人立即停止一切非法開發使用行為及限期於八十
    九年五月三十一日止應自行拆除水櫃、水池、駁崁等結構物，訴願決定及原判決
    予以維持，均無不合。又上訴人違章行為時為八十九年四月間，係於水土保持法
    八十三年五月廿四日公佈施行之後，原判決適用該法為裁判之依據，並無違反法
    不溯及既往原則。上訴意旨略謂其使用挖土機在自己農地整地及砌石塊，其目的
    係在於改善自有農地，以維護水土安全增強農業效用，為農耕必須之行為，並非
    所謂「擅自開發或開挖」。其從事農業耕種，整修坡崁，興築水利設施等，以防
    止土壤流失及做好水土保持處理與維護，應屬憲法保障財產權及農業耕作權之權
    利行使的正當行為，並無引起公共危險之虞，屬於水土保持法第八條規定之範疇
    ，與同法第十二條規定無關，且其行為時係在水土保持法施行前，自無違章行為
    ，求為廢棄原處分、原決定及原判決云云，均無可採。綜上，原審斟酌全辯論意
    旨及調查證據之結果，將原決定及原處分均予維持，駁回上訴人之訴，核無違誤
    。上訴論旨，指摘原判決違誤，求予廢棄，難認有理由，應予駁回。
據上論結，本件上訴為無理由，爰依行政訴訟法第二百五十五條第一項、第九十八條
第三項前段，判決如主文。
中    華    民    國    九十二      年      五        月      二        日
                    最 高 行 政 法 院  第 一 庭
                                審 判 長 法  官      黃  綠  星
                                         法  官      彭  鳳  至
                                         法  官      蔡  進  田
                                         法  官      黃  璽  君
                                         法  官      廖  宏  明
右  正  本  證  明  與  原  本  無  異
                                         法院書記官  彭  秀  玲
中    華    民    國    九十二      年      五        月      二        日


司法院資訊處製作；財團法人民間司法改革基金會備份。
